臺灣高等法院民事判決　　　　　　　　96年度重上國字第13號
　　上　訴　人　乙○○○
　　　　　　　　　　　　　　樓.
　　訴訟代理人　丙○○
　　被上訴人　　台灣台北地方法院
　　法定代理人　戊○○
　　訴訟代理人　甲○○
　　　　　　　　丁○○
右當事人間請求國家賠償事件，上訴人對於中華民國96年8月27
日臺灣臺北地方法院95年度重國字第31號第一審判決提起上訴，
於民國96年12月5日言詞辯論終結，本院判決如下：
    主  文
上訴駁回。
第二審訴訟費用由上訴人負擔。
    事實及理由
一、被上訴人之法定代理人於上訴本院審理中，已由林錦芳變更
    為戊○○，業據其具狀聲明承受訴訟，核無不合，應予准許
    ，先予敘明。
二、本件上訴人起訴主張：伊於民國78年12月委託德律律師事務
    所朱俊雄律師，於78年12月14日以A章向原法院聲請對訴外
    人劉方衡為假扣押執行，並於79年10月24日以A章向原法院
    民事執行處聲請對劉方衡強制執行。伊於80年3月5日以A章
    委託葉宜婷，並親至原法院民事執行處於狀紙債權人處簽名
    「乙○○○」，並由伊之女丙○○親簽之姓名及電話號碼。
    嗣因朱俊雄律師離職，伊未委任劉緒倫律師，劉緒倫律師竟
    私刻C章，蓋用於原法院79年度執丙字第6553號強制執行事
    件中之84年10月23日聲請撤回狀上。詎承辦法官及書記官置
    強制執行法第3條債權人主導及協力第4項規定不論，由林勳
    然法官於該聲請狀上批示：停止拍賣准予撤回（請先核對印
    章）發還執行名義等語。原法院民事執行處明知應為A章而
    非劉緒倫律師所蓋之C章，未依法審核該聲請撤回狀之C章印
    文是否與假扣押執行聲請狀A章印文相符，未命劉緒倫律師
    補正，劉緒倫律師再通知上訴人補正，竟任其得逞。伊已對
    之提出偽造文書及背信之告訴，現由台灣台北地方法院檢察
    署95年度偵續字第280號偵辦中。又伊於91年2月25日由原法
    院民事執行處通知領取分配款新台幣（下同）2,781,932元
    ，發現自己權益受損，因84年8月17日原法院民事執行處以
    北院79民執丙字第6553號函顯示除伊債權600萬元外，合法
    參加分配之債權僅2億5千多萬，如順利於84年10月24日拍賣
    時，則伊可全額受償（90年度抗字第193號中資料顯示伊所
    扣押劉方衡之松山大樓業由第三人執行拍賣於87年6月由華
    信銀行得標金額8億7仟8佰萬元）。因法院承辦人員之疏失
    ，致使劉緒倫、金德順、劉方嶽偽造朕偉公司假債權憑證，
    膨脹假債權高達20餘億元參與分配，故使伊債權受損。伊至
    92年6月26日受原法院民事執行處92年度執破癸字第2號通知
    ，謂債務人劉方衡業已宣告破產，始知損害業已發生，時效
    未逾5年。伊遂於93年5月17日委由丙○○及95年5月8日、95
    年5月10日分別赴本院閱卷，始得悉84年10月24日劉緒倫律
    師以私刻C章之印文，在伊不知情之情況下撤回強制執行及
    假扣押，故賠償請求權未逾2年。因原法院民事執行處未命
    補正，與劉緒倫律師之私刻C章行為，為導致上訴人遭受財
    產損害之共同原因，因此原法院應賠償伊所受損害。爰依國
    家賠償法第2條第2項及第4條第1項（87年11月20日司法院大
    法官釋字第469號解釋）及國家賠償法第9條第1項規定，求
    為命被上訴人給付3,134,068元及自79年9月27日起至清償日
    止按年息百分之六計算之及訴訟費用9,763,039元，共計12,
    897,107元之判決。
三、被上訴人則以：上訴人於91年間，已就本件受損害事實向臺
    北市政府警察局刑事警察大隊提出告訴，且經台灣臺北地方
    法院檢察署、臺灣高等法院檢察署檢察長及原法院分別駁回
    上訴人之告訴、再議、交付審判聲請。可知上訴人於91年提
    出告訴時即已知悉損害及國家賠償之原因事實，請求權時效
    即應開始進行，上訴人遲至94年12月16日始向伊請求賠償，
    顯已罹於時效。上訴人主張其於92年12月25 日閱卷後，始
    得知聲請撤回狀係遭盜刻印章所為，顯非事實。上訴人前委
    任劉緒倫律師為系爭強制執行事件代理人並授予特別代理權
    ，有劉緒倫律師於84年6月10日提出之委任狀可稽。另上訴
    人委任劉緒倫律師代理該強制執行事件前，曾於84年4月20
    日提出聲請變更送達處所狀，嗣於委任劉緒倫律師後，又相
    繼於同年7月15日具狀聲請交付管理、同年8月15日具狀聲請
    強制管理、同年9月2日具狀請求延緩執行、同年9月5日具狀
    主張參與分配債權人係假債權。經核上開書狀所蓋用之印文
    均與上訴人於84年10月23日撤回狀上所蓋用之印文相符。伊
    承辦人員既核對撤回狀印文與卷附各書狀印文相符，自無故
    意過失可言，更無怠於執行職務致上訴人權利受損害。縱上
    訴人主張該聲請撤回狀印文與其於79年10月26日委任朱俊雄
    律師聲請執行狀上所蓋用之印文不符，仍不影響合法撤回之
    認定等語，資為抗辯。
四、上訴人主張：伊於78年12月14日以A章向原法院聲請對訴外
    人劉方衡為假扣押執行，並於79年10月24日以A章向原法院
    民事執行處聲請對劉方衡強制執行。伊於80年3月5日以A 章
    委託葉宜婷，並親至原法院民事執行處於狀紙債權人處簽名
    「乙○○○」，並由伊之女丙○○親簽之姓名及電話號碼。
    嗣於84年10月23日聲請撤回狀上蓋用C章，法院准伊聲請之
    撤回事實，業據提出假扣押執行卷面、委任朱俊雄律師之委
    任書、複委任書、執行卷面、聲請執行狀、委任葉宜婷之委
    任書、調查筆錄、執行處通知、陳報狀、委任劉緒倫律師、
    陳惠美律師之委任狀、聲請強制管理狀、協議書、通知領取
    分配款、補繳執行費通知、執行處通知、收狀收據、聲請撤
    回執行狀、聲請撤回假扣押執行狀及通知、調查筆錄、通知
    補正函、委任狀、提存通知、戶籍謄本等件為證，堪信為真
    實。
五、上訴人又主張被上訴人之執行處承辦人員未依強制執行法第
    3條債權人主導及協力第4項規定，審核劉緒倫律師代理上訴
    人所具之聲請撤回狀上之C章印文與假扣押執行聲請狀A章印
    文並不相符，任令聲請撤回執行生效，致其受有損害，被上
    訴人應負國家賠償責任等情，則為被上訴人所否認，並以前
    揭情詞置辯，是本件應審究者為被上訴人所屬民事執行處之
    承辦公務員是否有故意過失，致侵害上訴人權益之事實？上
    訴人之請求權是否罹於時效？
（一）查劉緒倫之事務所名稱為德律聯合法律事務所。而上訴人
      於79年10月24日用A章，執原法院79年度重訴字第86號和
      解筆錄為執行名義，記明代收人為朱俊雄律師，地址於台
      北市○○○路83號6樓即德律聯合法律事務所，向原法院
      聲請強制執行，案列該院79年度執丙字第6553號強制執行
      事件。80年3月5日係委任葉宜婷，蓋用A章，地址係於台
      北市○○○路83號6樓。81年5月18日上訴人呈陳報狀，係
      用D章（正楷），記明代收人為陳惠美，地址台北市○○
      ○路83號6樓，德律聯合法律事務所。84年2月13日原法院
      執行處通知上訴人陳報管理收益，送達地址為台北市○○
      ○路83號6樓，因遷移退回。84年4月6日原法院執行處通
      知上訴人繳費鑑價，送達地址係台北市○○路○段75號4樓
      之3，由代收人朱俊雄律師代收（84 年4月26日鑑定公司
      檢送鑑定報告書）。84年4月20日上訴人以C章陳報代收人
      變更營業處所，代收人係劉緒倫律師，地址台北市○○○
      路○段123號5樓，德律聯合法律事務所。84年5月23日劉緒
      倫律師複委任陳惠美律師，到院陳稱就地上物補辦查封鑑
      價併付拍賣。84年6月10日上訴人以C章委任劉緒倫、陳惠
      美律師，受任人地址台北市○○○路○段123號5樓，德律
      聯合法律事務所，有特別代理權，同年月19日導往查封建
      物。同年月20日上訴人以C章聲請就查封物強制管理，原
      法院執行處通知上訴人繳費鑑價（建物部分），送達地址
      為台北市○○○路○段123號5樓，由劉緒倫律師收。（84
      年7月10日鑑定公司檢送鑑定報告書）。84年7月15日上訴
      人以C章聲請強制管理，並陳報強制管理計畫。84年8月30
      日劉方衡聲請暫停拍賣（說明已和解）。84年9月2日上訴
      人以C章聲請延緩拍賣（因債務人願供擔保）（第1次拍賣
      定期84年9月12日，當事人於8月22日收受拍賣通知）84年
      9月5日上訴人以C章就張賜福參與分配聲明異議。84年10
      月23日上訴人以C章聲請撤回執行。（84年10月24日第三
      次拍賣停止）。86年9月25 日上訴人具狀聲請強制執行，
      用B章，執行名義為仍為原法院79年度重訴字第86號和解
      筆錄，並表示該執行名義在原法院80年度執字第10750案
      。代收人為連同雄。91年2月25日上訴人領取分配款2,781
      ,932 元。91年3月5日上訴人以A章聲請閱執行卷。於84年
      8月1日上訴人以B章與朕偉管監會簽訂協議書（84年10月1
      3日就劉玄嶽、劉景陽不動產設定抵押權）於87年9月8日
      上訴人聲請拍賣抵押物，相對人劉玄嶽、劉景陽。87年9
      月23日上訴人用C章陳報已寄謄本。87年12月21日、29日
      向抗告法院提出答辯狀，均用C章等情，為兩造所不爭執
      ，並有上訴人所提上揭書證影本可稽，且經本院調閱原法
      院79年度執丙字第6553號執行卷查明屬實。故自84年4月
      20日上訴人委任之劉緒倫律師以C章陳報代收人變更營業
      處所、代收人為劉緒倫律師起，至84年9月5日以C章就張
      賜福參與分配聲明異議止，其間有多次以C章聲請就查封
      物強制管理、聲請強制管理、陳報強制管理計畫、聲請延
      緩拍賣，均係強制執行債權人正當行使權利之作為，且大
      多有利於債權人，甚至於87年12月21日、29日向抗告法院
      提出答辯狀。則劉緒倫律師以上訴人名義蓋用C章於84年
      10月23日具狀聲請撤回執行，原法院執行處認該章確係上
      訴人之印章，上述撤回執行之聲請狀係出於上訴人之真意
      ，並未再命上訴人或劉緒倫律師補正，亦未由書記官再行
      記明筆錄，准其撤回，並不違強制執行法各項規定，亦無
      違上訴人所謂之聲請民事強制執行須知第3條第4項規定。
      次查上訴人自認C章早就由劉緒倫律師持有，直至上訴人
      於86年11月14日、87年1月26日、87年3月4日向劉緒倫律
      師發存證信函催討後，劉緒倫律師始將C章放回上訴人信
      箱等語。且上訴人之女丙○○於91年7月1日警訊筆錄中陳
      述：我及我母親乙○○○自78年9月間起委任劉緒倫辦理
      新幹線大樓之假扣押及強制執行，終止委任應該是在87年
      初等語；於台灣台北地方法院檢察署91年度偵字第18131
      號劉緒倫背信等案91年11月20日檢察官訊問時陳稱：78年
      投資朕偉投資股份公司600萬元，以乙○○○名義投資，
      朕偉在幾個月後即倒閉，我委任劉緒倫律師假扣押新幹線
      大樓，之後有提出本案訴訟並有達成和解，我一直都有委
      任他，但他在84年10月23日未經我同意擅自撤回假扣押，
      印章是他自己刻的等語。則在87年以前，劉緒倫律師既仍
      為上訴人之代理人，且依其所提出於執行卷所附之委任書
      均載明有授予特別代理權，縱然84年10月23日聲請撤回狀
      上之C章印文係劉緒倫律師所蓋，亦屬其本於代理人之地
      位所為，直接對上訴人本人發生效力。故原法院79年度執
      丙字第6553號強制執行事件中承辦之法官及書記官，認84
      年10月23日聲請撤回狀係上訴人所出具，因而准其撤回，
      難認有何故意過失，而得認其怠於執行職務。
（二）按賠償請求權，自請求權人知有損害時起，因2年間不行
      使而消滅；自損害發生時起，逾5年者亦同。國家賠償法
      第8條第1項定有明文。依上開規定，只要符合「自請求權
      人知有損害時起，因2年間不行使賠償請求權」或「自損
      害發生時起逾5年」其中任一情況，其賠償請求權均應認
      已消滅。查上訴人於本院自認其於91年2月25日領取原法
      院79年度執丙字第6553號強制執行事件之分配款2,781,93
      2元時，並未足額受償，始知其所受損失，因而開始聲請
      閱卷等語（見本院卷第148頁反面）。而上訴人並不否認
      其曾於91年3月5日聲請閱覽原法院79年度執丙字第6553
      號強制執行事件卷宗，且於91年間對劉緒倫律師提出偽造
      文書及背信之告訴，北市政府警察局刑事警察大隊提出告
      訴，經台灣臺北地方法院檢察署於92年5月22日以劉緒倫
      罪嫌不足為不起訴處分。上訴人聲請再議，經台灣高等法
      院檢察署92年度上聲議字第2879號於92年7月4日為駁回之
      處分。上訴人再聲請交付審判，經原法院92年度聲判字笫
      149號認聲請無理由而裁定駁回，為兩造所不爭執。而其
      女丙○○於91年7月1日在台北市政府警察局刑警大隊偵六
      隊製作調查筆錄時，陳稱：劉緒倫律師擅自盜用林查秋心
      印章於84年10月23日原法院79年度執丙字第6553號聲請撤
      回狀等語，並於91年11月20日在台灣台北地方法院檢察署
      91年度偵字第18131號檢察官訊問筆錄中陳稱：劉緒倫律
      師於84年10月23日未經我同意擅自撤回假扣押，印章是他
      自己刻的等語。堪認上訴人至遲於91年3月5日閱卷後、91
      年7月1日提出刑事告訴時，顯已知悉其所主張被上訴人應
      負損害賠償責任之事實，然其卻遲至94年12月16日始依國
      家賠償法第9條第1項規定向被上訴人請求損害賠償（本院
      94年度國賠15號），其賠償請求權應已因2年間不行使而
      消滅。其雖又主張92年6月26日原法院民事執行處92年度
      執破癸字第2號通知上訴人，謂債務人劉方衡業已宣告破
      產，其始知損害業已發生，時效未逾5年。其係於93年5月
      17日委由丙○○及95年5月8日、95年5月10日分別赴原法
      院閱卷，始得悉84年10月24日劉緒倫律師以私刻C章之印
      文，在上訴人不知情之情況下撤回強制執行及假扣押，故
      賠償請求權未逾2年云云，委無足採。
六、綜上所述，上訴人主張被上訴人應負國家賠償責任之事實，
    為不足採，被上訴人抗辯，尚屬可信。從而上訴人主張依國
    家賠償法第2條第2項及第4條第1項（87年11月20日司法院大
    法官釋字第469號解釋）及國家賠償法第9條第1項規定，請
    求被上訴人給付3,134,068元及自79年9月27日起至清償日止
    按年息百分之六計算之及訴訟費用9,763,039元，共計12,
    897,107元為無理由，不應准許。原審為上訴人敗訴之判決
    ，並無不合。上訴意旨指摘原判決不當，求予廢棄改判，為
    無理由，應予駁回。
七、據上論結，本件上訴為無理由，依民事訴訟法第四百四十九
    條第一項、第七十八條，判決如主文。
中　　華　　民　　國　　96　　年　　12　　月　　19　　日
                    民事第十四庭
                        審判長法  官  張  蘭
                              法  官  鄭純惠
                              法  官  袁靜文
正本係照原本作成。
如不服本判決，應於收受送達後20日內向本院提出上訴書狀，其
未表明上訴理由者，應於提出上訴後20日內向本院補提理由書狀
（均須按他造當事人之人數附繕本）上訴時應提出委任律師或具
有律師資格之人之委任狀；委任有律師資格者，另應附具律師資
格證書及釋明委任人與受任人有民事訴訟法第466條之1第1項但
書或第2項（詳附註）所定關係之釋明文書影本。
中　　華　　民　　國　　96　　年　　12　　月　　19　　日
　　　　　　　　　　　  　　　書記官  明祖星
附註：
民事訴訟法第466條之1（第1項、第2項）：
對於第二審判決上訴，上訴人應委任律師為訴訟代理人。但上訴
人或其他法定代理人具有律師資格者，不在此限。
上訴人之配偶、三親等內之血親、二親等內之姻親，或上訴人為
法人、中央或地方機關時，其所屬專任人員具有律師資格並經法
院認為適當者，亦得為第三審訴訟代理人。
